臺灣臺北地方法院交通事件裁定　　　　96年度交聲更字第26號
原處分機關　臺北市交通事件裁決所
異議人即
受處分人　　甲○○
　　　　　　　　　　　4巷15號4樓
上列異議人即受處分人因違反道路交通管理處罰條例案件，對於
臺北市交通事件裁決所於民國九十六年五月二十八日所為之處分
（原處分案號：北市裁二字第裁二二—ＡＥＶ五九○六八九號、
北市裁二字第裁二二—ＡＥＶ五九○六九○號、），聲明異議，
經本院於民國九十六年七月四日以九十六年度交聲字第五六二號
裁定後，異議人提起抗告，由臺灣高等法院於民國九十六年七月
三十一日以九十六年度交抗字第五六七號撤銷原裁定，並發回更
為審理，本院裁定如下：
    主  文
臺北市交通事件裁決所於民國九十六年五月二十八日所為北市裁
二字第裁二二—ＡＥＶ五九○六九○號處分關於罰鍰新臺幣肆萬
伍仟元部分撤銷。
上開罰鍰撤銷部分，甲○○不罰。
其餘異議駁回。
    理  由
一、按「汽車駕駛人，有未領有執照駕駛小型車或機器腳踏車之
    情形者，處新臺幣六千元以上一萬二千元以下罰鍰，並當場
    禁止其駕駛」、「汽車駕駛人，駕駛汽車經測試檢定有下列
    情形之一者，處新臺幣一萬五千元以上六萬元以下罰鍰，並
    當場移置保管該汽車及吊扣其駕駛執照一年；因而肇事致人
    受傷者，並吊扣其駕駛執照二年；致人重傷或死亡者，吊銷
    其駕駛執照，並不得再考領：一酒精濃度超過規定標準。二
    吸食毒品、迷幻藥、麻醉藥品及其相類似之管制藥品。」、
    「汽車駕駛人違反本條例規定，應受吊扣駕駛執照處分，於
    汽車駕駛人係無駕駛執照駕車者，在所規定最長吊扣期間內
    ，不得考領駕駛執照。」，道路交通管理處罰條例第二十一
    條第一項、第三十五條第一項第一款、第六十七條第六項定
    有明文，而汽車駕駛人飲用酒類或其他類似物後其吐氣所含
    酒精濃度超過每公升○．二五毫克或血液中酒精濃度超過百
    分之○．○五以上者，不得駕車，道路交通安全規則第一百
    十四條第二款亦規定甚明，又依道路交通安全規則第二條第
    一款所定，汽車指在道路上不依軌道或電力架線而以原動機
    行駛之車輛（包括機器腳踏車），故機車駕駛人亦應依上揭
    規定為之。
二、本件異議人即受處分人甲○○未領有駕駛執照，於九十六年
    五月八日二十三時二四十九分許騎乘車牌號碼：ＣＮＮ—五
    二六號重型機車行經臺北市市○○道處，為警攔檢並測得其
    呼氣所含酒精濃度達每公升○．六○毫克，為臺北市政府警
    察局中正第一分局忠孝東路派出所執勤員警依法以臺北市政
    府警察局北市警交字第ＡＥＶ五九○六八九號、第ＡＥＶ五
    九○六九○號舉發違反道路交通管理事件通知單舉發，指定
    應於九十六年五月二十三日前到案自行繳納罰鍰，嗣異議人
    不服，向原處分機關提出申訴，並由原處分機關於九十五年
    五月二十八日依道路交通管理處罰條例第二十一條第一項、
    第三十五條第一項、第六十七條第六項之規定，就未領有駕
    駛執照駕駛機器腳踏車部分以北市裁二字第裁二二—ＡＥＶ
    五九○六八九號裁決書裁處異議人罰鍰新臺幣（下同）六千
    元，就酒精濃度超過標準達每公升○．六○毫克部分，以北
    市裁二字第裁二二—ＡＥＶ五九○六九○號裁決書裁處異議
    人罰鍰四萬五千元，並禁止於一年考領駕駛執照，異議人於
    九十六年五月二十八日收受裁決書，並於九十五年八月二十
    八日聲明異議，有聲明異議狀（見原審卷第十至十二頁）、
    臺北市交通事件裁決所北市裁二字第裁二二—ＡＥＶ五九○
    六八九號裁決書（見原審卷第十五頁）、北市裁二字第裁二
    二—ＡＥＶ五九○六九○號（見原審卷第十五之一頁）、送
    達證書（見原審卷第十六頁）、臺北市政府警察局北市警交
    字第ＡＥＶ五九○六八九號、第ＡＥＶ五九○六九○號舉發
    違反道路交通管理事件通知單（見原審卷第十七頁）在卷可
    稽。
三、聲明異議意旨略以：異議人罹患精神分裂症，無責任能力，
    且因飲酒駕車遭檢察官予以緩起訴處分期間二年，並應向國
    庫繳納新臺幣二萬五千元，原處分機關再依道路交通管理處
    罰條例處罰，顯已違反行政罰法「一罪不二罰」原則為此不
    服等語。
四、經查：
  (一)本件異議人於上揭時、地未領有駕駛執照，而騎乘車牌號碼
    ：ＣＮＮ—五二六號重型機車，為警攔檢並測得其呼氣酒精
    濃度超過規定之標準，經警舉發「無照駕駛」「酒後駕車」
    違規之事實，為異議人所自承，並有臺北市交通事件裁決所
    北市裁二字第裁二二—ＡＥＶ五九○六八九號裁決書（見原
    審卷第十五頁）、北市裁二字第裁二二—ＡＥＶ五九○六九
    ○號（見原審卷第十五之一頁）、送達證書（見原審卷第十
    六頁）、臺北市政府警察局北市警交字第ＡＥＶ五九○六八
    九號、第ＡＥＶ五九○六九○號舉發違反道路交通管理事件
    通知單（見原審卷第十七頁）及臺灣臺北地方法院檢察署檢
    察官九十六年度偵字第一○七二一號緩起訴處分書（見本院
    卷第六、七頁）在卷可稽，是異議人未領有駕駛執照騎乘機
    器腳踏車經測試檢定酒精濃度超過規定標準之違規事實，洵
    堪認定。
  (二)異議人提出中華民國身心障礙手冊（見原審卷第十九頁）及
    臺北市立聯合醫院松德院區診斷證明書（見原審卷第十八頁
    ），證明其為精神分裂症患者，惟異議人所提出之殘障手冊
    及診斷證明書僅記載異議人有精神病、精神分裂症，並不足
    證明異議人未領有駕駛執照、飲酒後騎乘機車之當時，係正
    處於不能辨識其行為違法或欠缺依其辨識而行為能力之狀態
    ，且異議人行為時尚能正常騎乘機車於道路，面對員警開單
    時之詢問，業能一一回答，並配合員警呼氣之檢驗，了解員
    警之要求簽名於舉發違反道路交通管理事件通知單及酒精濃
    度測試單上，難認為其行為當時有何精神障礙或其他心智欠
    缺之情況，因之，異議人辯稱其因有精神疾病而無責任能力
    云云，核屬卸責之詞，不足採信。是原處分機關就異議人未
    領有駕駛執照駕駛機器腳踏車部分，依道路交通管理處罰條
    例第二十一條第一項第一款及違反道路交通管理事件統一裁
    罰基準及處理細則第四十三條、第四十四條、第六十七條，
    以北市裁二字第裁二二—ＡＥＶ五九○六八九號裁決書裁處
    異議人罰鍰六千元，核無違誤，異議人就此部分聲明異議，
    並無理由應予駁回。
  (三)按九十四年二月五日公布，九十五年二月五日施行之行政罰
    法第二十六條規定：「一行為同時觸犯刑事法律及違反行政
    法上義務規定者，依刑事法律處罰之。但其行為應處以其他
    種類行政罰或得沒入之物而未經法院宣告沒收者，亦得裁處
    之。前項行為如經不起訴處分或為無罪、免訴、不受理、不
    付審理之裁判確定者，得依違反行政法上義務規定裁處之。
    」。又其他種類行政罰，係指違反行政法上之義務應受「裁
    罰性」之「不利處分」，依行政罰法第二條規定，包括限制
    或禁止行為之吊扣證照處分。究其立法目的，一行為同時觸
    犯刑事法律及違反行政法上義務規定時，由於刑罰與行政罰
    同屬對不法行為之制裁，而刑罰之懲罰作用較強，故依刑事
    法律處罰，即足資警惕時，實無一事二罰再處行政罰之必要
    ，且刑事法律處罰，由法院依法定程序為之，較符合正當法
    律秩序，應予優先適用，但罰鍰以外之沒入或其他種類行政
    罰，因兼具維護公共秩序之作用，為達行政目的，行政機關
    仍得併予裁處。
  (四)道路交通主管機關對於汽車駕駛人之酒後駕車行為，依道路
    交通管理處罰條例第三十五條第一項第一款規定予以裁罰，
    係對行為人違反行政法上義務規定之行政罰，且該條例關於
    一行為同時觸犯刑事法律及違反行政法上義務規定者，並無
    特別規定，是以，汽車駕駛人酒後駕車行為，經測試檢定酒
    精濃度超過規定標準，同時涉犯刑法第一百八十五條之三之
    公共危險罪嫌者，道路交通主管處罰機關除有上開行政罰法
    第二十六條第一項但書規定，得處以其他種類行政罰之情形
    外，關於罰鍰部分，即應依上開行政罰法第二十六條及道路
    交通管理處罰條例第十條規定，移送地方法院檢察署處理，
    於移送後，非有上開行政罰法第二十六條第二項所定不起訴
    等事由，得依違反行政法上義務規定裁處者，不得再依道路
    交通管理處罰條例第三十五條第一項第一款規定，裁處行為
    人罰鍰之行政罰。
  (五)再按「緩起訴期間內，有下列情形之一者，檢察官得依職權
    或依告訴人之聲請撤銷原處分，繼續偵查或起訴：一於期間
    內故意更犯有期徒刑以上刑之罪，經檢察官提起公訴者。二
    緩起訴前，因故意犯他罪，而在緩起訴期間內受有期徒刑以
    上刑之宣告者。三違背第二百五十三條之二第一項各款之應
    遵守或履行事項者」，刑事訴訟法第二百五十三條之三第一
    項定有明文。據此可徵經檢察官為「緩起訴」處分者，於「
    緩起訴」之猶豫期間內，最終是否會被檢察官提起公訴，猶
    懸而未定，亦即「緩起訴」處分於猶豫期間內尚未具有實質
    之確定力，檢察官於緩起訴期間內，可對被告為繼續觀察，
    如被告顯無反省警惕之情或根本欠缺反省警惕之能力，檢察
    官仍得依職權或依告訴人之聲請，將被告「緩起訴」處分撤
    銷。而行政罰法第二十六條明定一事不二罰原則，且應受行
    政罰之行為如經不起訴處分或為無罪、免訴、不受理、不付
    審理之裁判「確定」者，始得依違反行政法上義務規定裁處
    之，並未包括「緩起訴」處分在內，雖「緩起訴」處分之最
    終使被告免於刑事訴追之效果與「不起訴」處分之效果相同
    ，行政罰法第二十六條第二項是否包括緩起訴處分情形，固
    非無疑。惟依行政罰法第二十六條第二項之立法意旨，亦必
    須待緩起訴處分實質確定時，被告才最終地確定免於受刑事
    訴追，原處分機關始得為行政裁罰，亦即在緩起訴期間內即
    猶豫期間期滿前，該緩起訴處分仍有被撤銷之可能，此時原
    處分機關若依法為行政裁決，將使受處分人有同時遭受行政
    處罰及刑事訴追之危險，顯與行政罰法第二十六條規定之立
    法意旨相違背。準此，自行政罰法第二十六條規定立法意旨
    為有利於行為之解釋，應認應受行政裁罰之行為，關於罰鍰
    部分，同一事實如經緩起訴處分確定者，亦有行政罰法第二
    十六條明定一事不二罰原則之適用。
  (六)次查，異議人因同一酒後駕車事實經臺灣臺北地方法院檢察
    署檢察官於九十六年六月二十六日以九十五年度偵字第一○
    七二一號為緩起訴處分，其期間為二年，異議人並應向國庫
    繳納二萬五千元，有臺灣臺北地方法院檢察署檢察官九十六
    年度偵字第一○七二一號緩起訴處分書（見本院卷第八、九
    頁）及臺灣高等法院全國前案簡列表（見本院卷第十頁）附
    卷足憑，是認上揭緩起訴處分於經過二年之緩起訴期間，迄
    九十六年六月二十六日方實質確定。異議人於上揭時、地雖
    有酒後騎乘機車，違反道路交通管理處罰條例第三十五條第
    一項第一款規定之違規行為，惟異議人上開酒後駕車之行為
    ，係屬同時觸犯刑事法律及違反行政法上義務規定之行為，
    揆諸前揭規定與說明，罰鍰部分應依刑事法律處罰之，況異
    議人在經臺灣臺北地方法院檢察署檢察官為緩起訴處分時，
    並經該署檢察官命其對向國庫支付二萬五千萬元確定在案，
    已如前述，此固非刑法所定刑罰之種類，然已對異議人名譽
    、心理產生相當制約並影響被告財產上之權利，亦應可實質
    該當行政罰法第二十六條第一項之「依刑事法律」之處罰。
    據此，原處分機關依道路交通管理處罰條例第三十五條第一
    項第一款、第六十七條第六項之規定，以北市裁二字第裁二
    二—ＡＥＶ五九○六九○號裁決書對異議人上開酒後駕車之
    違規行為予以裁罰時，除其行為應處以其他種類行政罰即禁
    考駕駛執照一年部分，仍得予以裁處外，就異議人違反行政
    法上義務而受罰鍰四萬五千元部分，依行政罰法第二十六條
    第一項前段規定，即應依刑事法律處罰之，不得再依上揭道
    路交通管理處罰條例等規定裁罰之。從而，原處分機關依道
    路交通管理處罰條例第六十七條第六項第規定，裁處異議人
    禁考駕駛執照一年之其他種類行政裁罰部分，於法並無不合
    ，異議人此部分之異議，為無理由，應予駁回。然原處分機
    關依道路交通管理處罰條例第三十五條第一項第一款之規定
    ，裁處異議人罰鍰四萬五千元之行政裁罰部分，則有未恰，
    異議人此部分之異議，為有理由，自應由本院撤銷該部分之
    原處分，諭知不罰。
據上論斷，應依道路交通管理處罰條例第八十七條第二項、道路
交通案件處理辦法第十九條、第二十條前段之規定，裁定如主文
。
中　　華　　民　　國　　96　　年　　8 　　月　　31　　日
　　　　　　　　　交通法庭法　官　李家慧
以上正本證明與原本無異。
如不服本裁定應於送達後5日內向本院提出抗告狀。
　　　　　　　　　　　　　書記官　楊文祥
中　　華　　民　　國　　96　　年　　8 　　月　　31　　日
